【裁判字號】    98,事聲,15
【裁判日期】    981224
【裁判案由】    消債聲明異議
【裁判全文】
臺灣高雄地方法院民事裁定              98年度事聲字第15號
異  議  人  安泰商業銀行股份有限公司
法定代理人  丁○○
代  理  人  戊○○
異  議  人  國泰世華商業銀行股份有限公司
法定代理人  甲○○
代  理  人  丙○○
相  對  人  乙○○
即  債務人
上列異議人因相對人聲請更生事件，對於民國98年6 月1 日本院
97年度司執消債更字第69號裁定，提出異議，本裁定如下：
    主  文
原裁定廢棄。
    理  由
一、異議人安泰商業銀行股份有限公司（下稱安泰銀行）異議意
    旨略以：相對人依「中華民國銀行公會會員辦理消費金融案
    件無擔保債務協商機制」與安泰銀行協商成立，自民國95年
    8 月起至96年9 月止依協商清償計畫繳款，其後即未繼續繳
    款，則相對人之收入扣除個人必要費用後，應有賸餘，相對
    人竟向本院陳報財產數額為零，其有隱匿財產、欺瞞本院之
    情形，即該當消費者債務清理條例（下稱消債條例）第63條
    第3 款、第9 款，不應認可更生方案之事由。再者，相對人
    僅依協商清償計畫繳款至96年9 月間止，而相對人母親係於
    同年11月間突然死亡，相對人應無法預見而不履行協議，相
    對人以其母親突然死亡為由聲請更生，不符合消債條例第15
    1 條第6 項、第5 項之規定。又相對人陳述有民間借款，每
    月須清償新台幣（下同）3,000 元，卻未見債權表上記載該
    民間債務之細節及金額，相對人稱另有民間債權顯然係為達
    更生目的而為不實之陳述，又縱使該債務為真，相對人對民
    間債權人清償，即對該民間債權人有額外利益而損害其他債
    權人。此外，相對人曾委託安泰銀行代償其他金融機構之債
    務，於代償後其他金融機構之債務應已消滅，惟相對人仍有
    其他金融機構之債務，足見相對人未節撙開支，持續預借現
    金、刷卡為奢侈、浪費之消費行為，致債務增加，且相對人
    扶養人數及配偶收入均有未明，更生方案所訂清償之成數僅
    有34.23%，顯非公允，為此聲明異議，請求廢棄原裁定。
二、異議人國泰世華銀行股份有限公司（下稱國泰世華銀行）異
    議意旨略以：原裁定所認可之更生方案所列相對人每月必要
    支出，除有可相對人每月必要生活費用10,991元外，另包括
    每月5,000 元之房屋租金。惟因內政部公布之最低生活費已
    包括房租、食、衣、醫療、交通通訊及娛樂教育等項。上開
    10,991元之必要生活費，實已包含房屋租金。因此，原裁定
    以相對人之每月薪資25,000元，於扣除10,991元之最低生活
    費用、5,000 元房屋租金後，以餘額計算相對人每月應還款
    之金額，實已重複扣除，並非合理；另觀相對人之消費內容
    多為奢侈、浪費之支出，且其更生方案清償成數僅為34.23
    ％，與消債條例之立法目的未合，原裁定認可之更生方案，
    對債權人並非公允，爰依法聲明異議等語。
三、按消債條例之制定，乃為使負債務之消費者得依本條例所定
    程序清理其債務，以調整其與債權人及其他利害關係人之權
    利義務關係，保障債權人之公平受償，謀求消費者經濟生活
    之更生，進而健全社會經濟之發展，乃消債條例第1 條所明
    定。是以，除有消債條例第63條第1 項、第64條第2 項所定
    之情形外，法院得斟酌裁量認可更生方案。
四、經查：
  (一)相對人從事保母工作，每月平均收入為25,000元，有薪資請
    款單在卷足憑。相對人每月收入，扣除以96年高雄市每人每
    月最低生活費為標準之個人必要生活費用10,708元後，所餘
    金額雖有14,292元，惟相對人毀諾後，其母親、弟弟相繼死
    亡，衡諸常情，相對人必有喪葬費用之支出，以相對人每月
    剩餘14,292元之情形，實難認定相對人尚有餘額轉為存款。
    安泰銀行主張陳報財產為零，有隱匿財產或欺瞞本院之情云
    云，並無足採。
  (二)相對人因不可歸責於己之事由，致履行協議顯有重大困難，
    且有不能清償債務之情形，業經本於97年度消債更字第144
    號聲請更生程序事件中審認後，於97年8 月15日裁定開始更
    生程序。開始更生程序之裁定不得抗告，消債條例第45條第
    2 項定有明文。債權人對於開始更生程序之裁定既不得抗告
    ，則於更生程序中，債權人即不得再以債務人有無不可歸責
    於己之事由，致履行協議顯有重大困難之事實，聲明異議，
    否則，豈非使更生方案認可裁定之聲明異議程序，變相成為
    開始更生裁定之救濟程序。況且，相對人有無可歸責事由，
    與更生方案是否公允無涉。是以，安泰銀行主張相對人聲請
    更生不符合消債條例第151 條之規定云云，亦非可採。
  (三)相對人雖自陳其另有民間債權，每月須清償3,000 元，然此
    部分支出，主張並未列於更生方案中，原裁定裁定認可之更
    生方案乃以相對人之全部收入扣除相對人之必要支出僅有必
    要生活費10,991元、房屋租金5,000 元（房屋租金有無必要
    ，詳後述），並無獨厚民間債權人之情形，安泰銀行主張相
    對人對民間債權人允許額外利益而損害其他債權人云云，並
    無足採。
  (四)相對人曾委託安泰銀行代償其他金融機構之債務，固經安泰
    銀行陳報在卷，然相對人申請代償係在93年6 月23日，有安
    泰銀行提出之明細表在卷可考。相對人每月平均收入約25,0
    00元，所得並非豐厚，於母親死亡前，尚須負擔母親之扶養
    費，況且，安泰銀行代償後，相對人仍須對安泰銀行清償，
    相對人原即入不敷出，倘為對安泰銀行清償，另行舉債，亦
    非無可能，安泰銀行以相對人仍有其他金融機構之債務，足
    見相對人未節撙開支，持續預借現金、刷卡為奢侈、浪費之
    消費行為云云，聲明異議，洵非可採。
  (五)按所謂最低生活費，係由中央、直轄市主管機關參照中央主
    計機關所公布當地區最近1 年平均每人消費支出百分之60定
    之，並至少每3 年檢討一次；直轄市主管機關並應報中央主
    管機關備查，社會求助法第4 條第2 項定有明文。從而，行
    政院內政部所公告高雄市低收入戶最低生活費用，係按照當
    地區最近1 年平均每人消費支出百分之60訂定，依其基準之
    家庭收支調查報告調查表格式所示有關經常性支出之調查項
    目，其原即包括利息支出、稅捐、社會保險、食品、衣著、
    房租及水費、電費、醫療保健、交通、娛樂、教育等基本生
    活需求。相對人現居於高雄市，其個人最低生活費用以高雄
    市97年度每人每月最低生活費標準10,991元計算，其中26.9
    % 即2,957 元（10,991×26.9% ＝2,957 ，元以下四捨五入
    ）係屬房屋租金。相對人陳報每月支出房屋租金5,000 元，
    並提出租賃契約為憑，然相對人如事實上無法以2,957 元租
    得房屋，其個人必要生活費用其中2,957 元既屬房屋租金，
    相對人亦僅得再主張2,043 元（5,000 －2, 957＝2,043 元
    ），否則即有重複計算之情形。原裁定認可之更生方案除扣
    除相對人個人必要生活費10,991元外，另扣除房屋租金5,00
    0 元，已有重複扣除房屋租金之情形，自難認屬公允。
五、綜上所述，相對人每月收入除扣除個人必要生活費用10,991
    元外，僅得再扣除租金2,043 元，原裁定認可之更生方案，
    難認公允，異議意旨指摘原裁定不當求予廢棄，為有理由。
    爰廢棄原裁定，並由本院民事執行處依法辦理。
六、依消費者債務清理條例第15條，民事訴訟法第240 條之4 第
    3 項，裁定如主文。
中    華    民    國    98    年    12    月    24    日
                  民事第三庭    法  官  陳宛榆
上為正本係照原本作成。
如不服本裁定，應於裁定送達後10日內，以書狀向本院提出抗告
，並繳納抗告費新臺幣1千元。
中    華    民    國    98    年    12    月    24    日
                                書記官  周耿瑩


司法院資訊處製作；財團法人民間司法改革基金會備份。
